【裁判字號】    98,訴,827
【裁判日期】    990113
【裁判案由】    強盜等
【裁判全文】
臺灣臺南地方法院刑事判決               98年度訴字第827號
公  訴  人  臺灣臺南地方法院檢察署檢察官
被      告  乙○○
選任辯護人  黃瑩律師
上列被告因強盜等案件，經檢察官提起公訴（97年度偵字第1687
1號），本院判決如下：
    主  文
乙○○駕駛動力交通工具肇事，致人傷而逃逸，處有期徒刑壹年
。
其餘被訴部分無罪。
    事  實
一、乙○○前因搶奪、強盜等案件，經臺灣高等法院臺南分院分
    別判處有期徒刑1年3月、5年6月，並合併定應執行刑有期徒
    刑6年7月，嗣經最高法院於民國94年3月18日以94年度臺上
    字第1343號判決上訴駁回確定，甫於97年10月9日因縮短刑
    期假釋出監（未構成累犯）。詎猶不知悔改，於97年11月21
    日12時30分許，駕駛前向甲○○借得之沙佳慧所有車牌號碼
    J4-9 191號自小客車行經臺南市○區○○路處，為警發現行
    蹤示意攔檢，詎乙○○竟拒絕攔檢加速轉往崇德路駛去，警
    方立即對空鳴槍驅車追緝，又乙○○駕駛上該車輛沿崇德路
    北往南方向行駛，本應注意車前狀況，隨時採取必要之安全
    措施，而依當時該處天候晴、柏油路面乾燥、無缺陷、無障
    礙物、視距良好，客觀上並無不能注意之情事，竟貿然違規
    超車行駛，先擦撞戊○○停放路旁之車牌號碼2HB-999號重
    機車（毀損部分，業已撤回告訴），復擦撞癸○○所騎乘之
    車牌號碼258- DWJ號重機車，致癸○○人車倒地，受有左側
    鎖骨骨折、左側第5、6、7、8、9肋骨骨折併左側血胸等傷
    害（過失傷害部分，癸○○業已撤回告訴），該機車則橫行
    滑撞丁○○所駕駛車牌號碼CR-2241號自小客車後保險桿及
    後輪，又乙○○肇事後竟未停車給予癸○○必要之救護或扶
    助，基於肇事逃逸之犯意，逕自加速離去，嗣旋即又擦撞己○○所騎乘之車牌號碼KF6-387號輕機車，致己○○人車倒
    地，受有右肩部挫傷等傷害（過失傷害部分，己○○業已撤
    回告訴），乙○○見狀亦未採取救護或其他必要措施，自顧
    逃逸。嗣經警循線查獲。
二、案經癸○○、己○○訴由臺南縣警察局永康分局報請臺灣臺
    南地方法院檢察署檢察官偵查起訴。
    理  由
甲、有罪部分
一、按被告以外之人於審判外之陳述，雖不符刑事訴訟法第159
    條之1至第159條之4之規定，而經當事人於審判程序同意作
    為證據，法院審酌該言詞陳述或書面陳述作成時之情況，認
    為適當者，亦得為證據；又當事人、代理人或辯護人於法院
    調查證據時，知有第159條之5第1項不得為證據之情形，而
    未於言詞辯論終結前聲明異議者，視為有前項之同意，為刑
    事訴訟法第159條之5第1項、第2項所明文。又當事人、代理
    人或辯護人於調查證據時，知有刑事訴訟法第159條第1項不
    得為證據之情形，卻表示「沒有意見」等意思，而未於言詞
    辯論終結前聲明異議者，應視為已有將該等傳聞證據採為證
    據之同意，業據最高法院93年度臺上字第3533號及94年度臺
    上字第2976號等判決闡釋明確。本件公訴人、被告及辯護人
    對於本案之供述及非供述證據均未表示意見及爭執，且無事
    證顯示係公務員因違法蒐證所取得之供述證據，本院審酌該
    等供述證據作成時之情況，亦認為適於作為證據，依刑事訴
    訟法、第159條之5第1項等規定，應認為均有證據能力。
二、被告對於上揭肇事逃逸之事實坦承不諱，核與戊○○、癸○○、己○○及丁○○於警詢、偵查中所述情節相符，復有癸○○、己○○之診斷證明書二紙及台南縣警察局道路交通事
    故初步研判表、交通事故現場圖、交通事故調查表（一）、
    （二）、現場照片10幀、車損照片12幀在卷可按，事證明確
    ，被告犯行，實可認定。
三、核被告所為係犯刑法第185條之4之肇事逃逸罪。被告出於一
    個避免警方追查之逃逸故意，在時空密接之情形下，接連撞
    傷癸○○及己○○後逃逸，應屬接續犯實質上一罪。審酌被
    告在人車密集之崇德市○○○道路，雖遭未表明身分之警方
    開槍示警而心慌意亂，惟其將車開到崇德市場附近，為中午
    12時半，市場附近人車雜遝，已有離車躲藏機會，竟不顧其
    他用路人之安危，仍駕車在人車擁擠之車道上行駛，致撞及
    癸○○及己○○二人，其二人人車倒地後，未加救助，逕自
    逃逸，所生危害不小，惟被告事後已取得癸○○及己○○之
    諒解，撤回告訴，且坦承犯行等一切情狀，量處如主文所示
    之刑，以資懲儆。
乙、無罪部分
一、公訴意旨另以：被告於97年11月5日12時40分許，騎乘前向
    不知情友人蔡佩珊借得之車牌號碼ZNU-810號輕機車，行經
    臺南縣永康市○○街145號前，竟意圖為自己不法所有，趁
    子○○疏未注意，不及防備之際，自子○○左後方徒手搶奪
    手提包1只，惟子○○有所查覺而緊抓手提包未放，詎乙○○為防護贓物，加速騎乘機車前行，至使子○○無法抗拒而
    跌倒在地，遭拖行數公尺，因此受有頭部外傷併頭部血腫、
    右上臂和手肘擦傷、兩側膝蓋擦傷、右腳趾擦傷等傷害，乙○○因搶奪皮包未得逞而加速逃逸，適路人錢存貴記下前該
    機車牌照號碼，報警調閱路口監視錄影器循線查緝。因認其
    涉犯刑法第277條第1項之傷害罪嫌及刑法第329條準強盜未
    遂罪嫌。
二、按犯罪事實應依證據認定之，無證據不得認定犯罪事實；又
    不能證明被告犯罪者，應諭知無罪之判決，刑事訴訟法第
    154條第2項、第301條第1項分別定有明文。又事實之認定，
    應憑證據，如未能發現相當證據，或證據不足以證明，自不
    能以推測或擬制之方法，為裁判基礎；且認定不利於被告之
    事實須依積極證據，苟積極證據不足為不利於被告事實之認
    定時，即應為有利於被告之認定；另認定犯罪事實所憑之證
    據，雖不以直接證據為限，間接證據亦包括在內，然而無論
    直接證據或間接證據，其為訴訟上之證明，須於通常一般之
    人均不致有所懷疑，而得確信其為真實之程度者，始得據為
    有罪之認定，倘其證明尚未達到此一程度，而有合理之懷疑
    存在而無從使事實審法院得有罪之確信時，即應由法院為諭
    知被告無罪之判決（最高法院40年度台上字第86號、30年度
    台上字第816號、76年度台上字第4986號判例意旨參照）。
    另告訴人之告訴，係以使被告受刑事訴追為目的，是其陳述
    是否與事實相符，仍應調查其他證據以資審認（最高法院52
    年台上字第1300號判例參照）。又被害人之陳述如無瑕疪，
    且就其他方面調查又與事實相符，固足採為科刑之基礎，倘
    其陳述尚有瑕疪，則在未究明前，遽採為論罪科刑之根據，
    即難認為適法（最高法院61年台上字第3099號判例參照）。
    故在告訴人指訴被告涉嫌犯罪之場合，如經調查別無其他證
    據足證其指訴確與事實相符，則本於「罪證有疑、利於被告
    」之證據法則，即不得遽以其片面之指訴，擷為認定被告犯
    罪之唯一事證。
三、公訴意旨認被告涉有本件搶奪為脫免逮捕而施以強暴脅迫之
    準強盜及傷害犯行，無非以被害人子○○、目擊證人錢存貴
    及借本件行搶機車與被告使用之蔡佩珊之證述，暨子○○本
    件犯行受有傷害之診斷證明書等資為依據。訊之被告乙○○
    否認準強盜及傷害犯行，辯稱：伊雖向蔡佩珊借ZNU-810 號
    輕機車，惟於97年11月5日案發當日上午伊在辛○○住處將
    該機車借與丙○○，且庚○○在場，應知悉該情。伊案發後
    於97年11月24日向警方投案時所穿之衣服，係於投案當日向
    甲○○借得，袖長過短，並不合身，告訴人憑該衣服指認被
    告係行搶之人，並不可採等語。
四、經查：
（一）被害人子○○於97年11月5日第1次警詢筆錄時對行搶之機
      車之車型、車牌號碼等均無法指明，僅稱歹徒係20歲左右
      ，頭戴安全帽。嗣於97年11月24日被告投案後，經警通知
      到警局進行指認，子○○表明伊從搶嫌之身體背面看出，
      被告之體型及其現場所穿之衣著、鞋子，與搶嫌吻合，詳
      警詢卷第20頁、第24頁。子○○於偵查中，陳稱伊無法看
      清搶嫌的臉，惟被告之背影及體型與搶嫌極為相似（偵卷
      第125頁）。惟子○○於本院審理時，卻改稱歹徒戴安全
      帽，伊不能確定是否被告，但是身影看起來有點像。子○○對被告是否對其行搶之人，從警詢中稱「吻合」，到偵
      查中稱「極為相似」，再到審理時變成「看起來有點像」
      ，顯然其對被告是否係對搶奪伊皮包之人，並無確信。參
      照子○○自一再強調並未看清搶嫌之臉，僅從背影去比對
      ，則本件尚難僅憑子○○之指認，遽認被告即係搶奪子○○財物之人。至於現場另一目擊證人錢存貴，依監視影帶
      畫面，其因當日所在位置，而目睹整件案發經過，且參與
      嫌犯之追捕，詳本院98年9月22日勘驗筆錄。惟其於警詢
      所陳搶嫌特徵係「約20歲左右，身材瘦小，身高約170 公
      分，頭戴全罩式安全帽」（警卷第29頁），惟被告體型雖
      非壯碩，亦非瘦小，且其身高有178公分（詳98年12月28
      日審判筆錄第10頁），均與錢存貴之描述不符。且被告年
      已38歲，亦非20來歲之年輕人。錢存貴依其留存印象，於
      警詢中指述本件行搶之人所具有之特徵，均與被告不符，
      亦難依錢存貴之指述，遽論被告即係本件之搶嫌。
（二）檢察官以被告於97年11月24日投案時所穿之衣服，與案發
      時現場留存監視影帶上行搶之人之衣服相似，作為被告即
      係本件搶奪之人的證據。惟查：
    監視影帶畫面，因翻拍之故，存有色差，此從警詢留存監
      視影帶畫面，搶嫌行搶時穿著夾克顏色為藍灰色，詳警卷
      第58頁至61頁；而相同影帶之不同角度，在偵查卷翻拍畫
      面下，搶嫌行搶時穿著夾克顏色卻呈現綠色，詳偵查卷第
      106頁至108頁，則本件搶嫌作案時所穿夾克，究係藍灰色
      或綠色，實難遽斷。被告於投案時所穿夾克固近藍灰色，
      而與警詢卷監視影帶畫面留存之搶嫌夾克顏色相近，惟是
      否就是歹徒行搶時所穿夾克，即難遽論。
    被告於97年11月24日投案時所穿之衣服，係於投案當日向
      甲○○所借，此經甲○○到場結證明確，詳本院98年10月
      21日審理卷第12頁。該夾克既為甲○○所有，被告在案發
      後20日才向甲○○借得，則97年11月5日案發時，並無證
      據可認定被告已借得或其他原因取得類似夾克，故該夾克
      不論係綠色或藍灰色，均難引該夾克作為被告即係本件行
      搶之認定依據。
    該夾克穿在被告身上，確有袖長過短，夾克內之長袖衣服
      袖口外露之情形，詳警詢卷第55頁至56 頁及偵查卷第137
      頁至138頁，被告辯稱係向他人借來，非伊所有，應可採
      信。再者，被告如係搶嫌，既於警方追捕時脫逃，於脫逃
      後3日才主動投案，其於投案時既已決心否認搶奪犯行，
      至愚亦無再自行穿著行搶時之夾克外套投案之理。被告辯
      稱，其未穿著該夾克行搶，亦非無據。
    綜上，該夾克係被告於案發後即向他人借得，在被告身上
      確有不合身之事實，監視影帶復有色差，該夾克本即無法
      引為被告係本件搶嫌之認定依據。亦難僅憑被告穿著該夾
      克投案，即謂被告係本件案發時行搶之人。
（三）被告辯稱伊於案發前，向蔡佩珊所借機車另借與他人。其
      就「案發前將機車借與他人」一事，並非空泛答辯，而係
      明確指出借機車之人係「丙○○」，借機車地點係在「辛○○住處」，且當時尚有「庚○○」在場目睹，被告審理
      時另案執行觀察勒戒之情形下，尚能透過辯護人具體指出
      丙○○、辛○○、庚○○等人之姓名、住址，請求法院傳
      訊作證，詳如98年6月30日調查證據聲請狀，核與一般未
      指明證人明確年籍資料之「幽靈抗辯」不同。雖辛○○、
      庚○○到場具結後均證稱並未看到有人在辛○○住處向被
      告借機車，惟查：
    證人辛○○到場證稱：被告在97年11、12月間曾借住伊家
      ，但借住期間並沒有人找過被告，更沒見過有人向被告借
      機車，但伊知道被告認識一個叫作小龍的朋友，且伊與被
      告及綽號小龍三人曾經在一起聊過天，詳98年10月21日審
      判筆錄。伊辛○○證述內容，可知被告辯稱案發期間伊有
      名叫丙○○之朋友，並非無據。
    證人庚○○雖到庭證稱沒有看到被告借機車給丙○○，惟
      證稱：「被告於98年3.4月間，曾向伊說機車借給別人，
      然後出事了，別人騎他的車子去作案」（98年12月30日審
      判筆錄第6頁）。依庚○○之證述，被告並非僅在本件之
      偵審期間否認搶奪犯行，即私底下與友人聊天，亦就機車
      借人使用而遭指為搶嫌一節，迭有抱怨，其否認本件搶奪
      犯行，顯非臨訟卸責之詞。庚○○又證稱「伊不認識丙○○」（98年12月30日審判筆錄第8頁），卻又證稱「聽朋
      友說他在監，我不認識這個人」（同日筆錄第4頁）、「
      我聽朋友說被告一直在找丙○○」（同日筆錄第8頁）；
      庚○○另證稱「（被告有無跟你說誰跟他借機車？）沒有
      」、「（你確定被告當時沒有你說機車借給丙○○？）他
      有跟我說機車借給別人，但有無說借給誰我沒有印象」、
      「（被告透過友人找丙○○，為何沒有跟你說借車的人是
      丙○○？）被告先跟我說有人跟他借機車，後來才聽到朋
      友說被告一直在找丙○○」（同日筆錄第7、8頁）庚○○
      既不認識丙○○，卻又了解其行蹤？被告向他聊起機車借
      人惹來麻煩，卻未向他提出機車借給誰？庚○○事後又透
      過朋友了解被告在找丙○○？庚○○證述內容就其是否認
      識丙○○，及被告是否向其提及丙○○向伊借機車一節，
      即有迴避、閃躲之情，其就此部分之證述，恐有隱瞞。
    被告於偵查中供陳97年11月5日案發當日上午10點多，丙○○向伊借用伊當時使用之ZNU-810號輕機車，並於同日
      下午1時許歸還（偵查卷第62頁、第128頁）。被告嗣於本
      院審理時陳報丙○○之確實住址─臺南縣永康市○○街55
      號7樓之4，詳前調查證據聲請狀。丙○○經本院98年10月
      21日傳訊未到，經本院調閱其前科資料，發現其另案在監
      執行，於98年11月4日提訊到院，其到庭後結稱：「伊不
      認識辛○○、庚○○，也不認識被告，直到開庭當日才見
      過被告，之前不曾看過被告，且其身高168公分，確有一
      個妹妹智障」。然被告於對其證述內容表示「我認識證人
      ，他家我有去過，他家一進去右手邊是一個神明桌，神明
      桌旁邊是廁所，他家是公寓，有管理員的，如果他沒有帶
      我，我不可能進去，他的房間在他家進去右轉最後一間，
      他的房間有衛浴設備，他說不認識我不實在。我去的時候
      有遇到她媽媽，他還有一個哥哥或是弟弟在執行，有一個
      妹妹有點智障」。本院認為丙○○經被告一再指陳係本件
      案發期間向伊借用機車之人，且其身高168公分，與目擊
      證人錢存貴之描述相合，非無犯罪嫌疑，經命警員前往其
      住處搜索有無與本件搶案相關之安全帽、夾克或皮包等物
      品，並製作其住處平面圖。警方搜索後雖未發現與搶案相
      關物品，惟其繪製丙○○住處平面，與被告所述「他家一
      進去右手邊是一個神明桌，神明桌旁邊是廁所」，「他的
      房間在他家進去右轉最後一間，他的房間有衛浴設備」相
      符，有該平面圖附於搜索筆錄在卷可稽。被告對丙○○住
      處之描述既與真實相符，顯見其確曾去過孫貴住處，且與
      丙○○相識，故丙○○於本院審理時證稱「不認識被告，
      直到開庭當日才見過被告，之前不曾看過被告」等語，顯
      屬虛偽，不可採信。
    綜上，辛○○、庚○○到場具結後均證稱並未看到有人在
      辛○○住處向被告借機車，惟其二人證述內容，適可佐認
      被告辯稱伊有名叫丙○○之朋友，且其辯稱本件搶奪犯行
      發生時伊機車借人一節，並非臨訴推卸之詞。而丙○○證
      稱不認識被告，事屬虛偽，已甚明顯。
（四）綜上各節，被告雖係子○○97年11月5日遭搶時，歹徒騎
      用ZNU-810號機車之持用人，惟其是否確係案發時行搶之
      人？依子○○及目擊證人錢存貴之指述，均無法認定被告
      即係行搶之人。扣案之夾克外套，因監視影帶之色差、被
      告穿上確有不合身之事實，及被告已證明在案發後才向甲○○所借，亦難引為認定被告即係行搶之人之依據。而證
      人辛○○、庚○○之證述，雖無法證明有人在辛○○住處
      向被告借機車之事實，惟適足以佐證被告辯解，並非全然
      無據。而丙○○明顯不實之證述，尤加深法院對於被告辯
      解之疑慮。本件依檢察官所舉及卷內所有直接、間接之證
      據，僅能證明被告係案發時機車之持用人，惟被告究否即
      係案發時行搶之人，本院認尚未達到使通常一般人均不致
      有所懷疑，而得確信其為真實之程度，仍有合理之懷疑存
      在，揆諸前開法條規定及判例要旨，自不得遽認被告確涉
      本件之搶奪犯行，從而造成子○○受有傷害犯行部分，自
      亦無從認定。此外，本院復查無其他積極證據足以證明被
      告確有公訴意旨所指準強盜及傷害等犯行，此部分犯罪均
      屬不能證明，本諸無罪推定原則，依法應為無罪判決之諭
      知，以免冤抑。
據上論斷，應依刑事訴訟法第299條第1項前段、第301條第1項、
刑法第185條之4判決如主文。
本案經檢察官壬○○到庭執行職務
中    華    民    國    99    年     1    月    13    日
            刑事第三庭    審判長法  官  鄭文祺
                                法  官  劉秀君
                                法  官  陳振謙
以上正本證明與原本無異。
如不服本判決應於收受本判決後10日內向本院提出上訴書狀，並
應敘述具體理由。其未敘述上訴理由者，應於上訴期間屆滿後20
日內向本院補提理由書狀（均須按他造當事人之人數附繕本）「
切勿逕送上級法院」。
                                書記官  黃雅雲
中    華    民    國    99    年     1    月    13    日
附錄法條：
中華民國刑法第185條之4（肇事遺棄罪）
駕駛動力交通工具肇事，致人死傷而逃逸者，處6月以上5年以下
有期徒刑。

司法院資訊處製作；財團法人民間司法改革基金會備份。
